【裁判字號】    94,訴,3165
【裁判日期】    950804
【裁判案由】    偽造文書等
【裁判全文】
臺灣高雄地方法院刑事判決              94年度訴字第3165號
公  訴  人  臺灣高雄地方法院檢察署檢察官
被      告  乙○○
選任辯護人  吳豐賓律師
被      告  丁○○
            丙○○
上二人共同
選任辯護人  蔡錫欽律師
上列被告等因偽造文書等案件，經檢察官提起公訴（93年度偵字
第19541 號），本院判決如下：
    主  文
乙○○共同連續行使偽造私文書，足以生損害於他人，處有期徒
刑捌月。又連續竊盜，處有期徒刑伍月。應執行有期徒刑壹年。
丁○○共同連續行使偽造私文書，足以生損害於他人，處有期徒
刑肆月，如易科罰金，以銀元佰元即新臺幣玖佰元折算壹日。
又共同連續意圖為自己不法之所有，以不正方法由自動付款設備
取得他人之物，處有期徒刑月，如易科罰金，以銀元佰元即
新臺幣玖佰元折算壹日。應執行有期徒刑陸月，如易科罰金，以
銀元佰元即新臺幣玖佰元折算壹日。
丙○○共同連續行使偽造私文書，足以生損害於他人，處有期徒
刑月，如易科罰金，以銀元佰元即新臺幣玖佰元折算壹日。
又共同連續意圖為自己不法之所有，以不正方法由自動付款設備
取得他人之物，處有期徒刑月，如易科罰金，以銀元佰元即
新臺幣玖佰元折算壹日。應執行有期徒刑伍月，如易科罰金，以
銀元佰元即新臺幣玖佰元折算壹日。
    事  實
一、乙○○與戊○○係夫妻關係，戊○○擔任碧盈國際事業有限
    公司（下稱碧營公司。原設高雄市前鎮區○○○路387 號3
    樓之1 ，業於民國94年5 月30日解散）之總經理，乙○○則
    為該公司之實際負責人。丁○○、丙○○均係碧盈公司財務
    部門之員工。戊○○自91年1 月18日起，因罹患糖尿病導致
    視網膜病變及視神經萎縮，右眼無光覺、左眼僅有光覺，視
    力則低於0.02，幾近失明，無法自行至金融機構或以自動櫃
    員機領取現金供生活所需。遂自91年9 月間起，將其「臺
    灣土地銀行斗六分行」（下稱土地銀行，後改制為臺灣土地
    銀行股份有限公司）帳號0000000000000 號帳戶、「雲林
    斗六西平路郵局」（下稱郵局，後改制為中華郵政股份有限
    公司）帳號00000000000000號帳戶之存摺各1 本，交由丁○○保管；自92年9 月間起，因丁○○請假待產，復將前開2
    本存摺及「第一商業銀行斗六分行」（下稱第一銀行。後
    改制為第一商業銀行股份有限公司）帳號00000000000 號帳
    戶之存摺1 本，交由丙○○保管。戊○○另於丁○○、丙○○各自保管上開存摺期間，多次將各該帳戶之提款卡交予二
    人，委請渠等至自動櫃員機代為提領現金以支應生活費用。
二、詎乙○○基於意圖為自己不法所有之竊盜概括犯意，並分別
    與丁○○自91年9 月間起；與丙○○自92年9 月12日起，基
    於意圖為乙○○不法所有之行使偽造私文書及詐欺取財之概
    括犯意聯絡，自91年9 月間起，由乙○○在其戊○○位於高
    雄市○鎮區鎮○路52、54號5 樓住處臥室床頭櫃內，竊取戊○○上開郵局之印鑑章，先後交予丁○○；自92年9 月間起
    ，則改交予丙○○，分別指示二人持渠等保管之上開郵局存
    摺，冒領戊○○帳戶內之存款。丁○○、丙○○遂依指示，
    未經戊○○之同意，亦明知乙○○未得戊○○之同意，仍分
    別由丁○○於如附表一編號1 至7 所示時間、丙○○於如附
    表一編號8 所示時間，先後冒用戊○○之名義，在郵局取款
    憑條上盜蓋乙○○所竊得「戊○○」之印鑑章，偽造具有私
    文書性質之取款憑條後，持向不知情之郵局人員提領乙○○
    所指示提領之金額，致郵局承辦人員陷於錯誤，誤認渠等業
    經戊○○授權提款，而分別交付丁○○如附表一編號1 至7
    所示之款項、交付丙○○如附表一編號8 所示之款項，均足
    生損害於戊○○及郵局對於客戶存款帳戶管理之正確性。丁○○、丙○○於領得上開款項後，分別交予乙○○花用，共
    計冒領新臺幣（下同）258 萬9,587 元（起訴書誤載為236
    萬元）。
三、乙○○承前竊盜概括犯意，並與丙○○承前概括犯意聯絡，
    由乙○○於92年8 月14日在同上地點，竊取戊○○於前開第
    一銀行之印鑑章交予丙○○，並指示其持戊○○之上開第一
    銀行存摺，冒用戊○○之名義提領現金29萬元，轉匯至乙○○之不知情母親呂秋於高雄市第三信用合作社帳號00000000
    000000號帳戶。丙○○未經戊○○同意，亦明知乙○○未得
    戊○○之同意，仍於當日冒用戊○○之名義，在第一銀行取
    款憑條上盜蓋乙○○竊得「戊○○」之印鑑章，偽造具有私
    文書性質之取款憑條後，持向不知情之銀行人員提領，致銀
    行承辦人員陷於錯誤，誤認其業經戊○○授權提款，而交付
    丙○○29萬元，足以生損害於戊○○及第一銀行對於客戶存
    款帳戶管理之正確性。丙○○隨即再依乙○○之指示，如數
    匯入呂秋之上開信用合作社帳戶內。
四、乙○○另基於竊盜概括犯意，並與丁○○、丙○○另基於意
    圖為乙○○不法所有而以不正方法由自動付款設備詐欺取財
    之概括犯意聯絡，由乙○○自91年9 月起，多次自戊○○置
    於上址住處客廳飯桌下之皮包內，竊得戊○○上開郵局、土
    地銀行帳戶之提款卡，分別交由丁○○、丙○○利用渠等曾
    為戊○○代領生活費用而知悉之提款密碼，分次由自動櫃員
    機提領乙○○所指示之金額。共計由土地銀行帳戶冒領50萬
    4,800 元（起訴書誤載為55萬5,046 元）、由郵局帳戶冒領
    147 萬5,000 元（起訴書誤載為141 萬元）。且為避免戊○○察覺帳戶內存款遭提領，丁○○、丙○○於受戊○○委託
    以提款卡提領生活費用後，猶於戊○○面前，欺其目盲不能
    視物，依乙○○在便條紙上所寫之不實餘額，向戊○○為口
    頭報告。
五、嗣乙○○於92年10月18日離家時，仍指示碧盈公司不知情之
    協理陳琮文於戊○○詢及存款餘額時，須依其在各該存摺上
    以鉛筆塗改之不實餘額答覆，然陳琮文經戊○○委託以提款
    卡提款時，發現存款不足，顯有蹊蹺，遂棄職離去。旋於戊○○之胞弟黃生棋前往探視戊○○時，發覺上情。
六、案經戊○○訴請臺灣高雄地方法院檢察署檢察官偵查起訴。
    理  由
壹、證據能力部分：
一、證人即告訴人戊○○對於被告全體；證人即同案被告乙○○
    、丁○○、丙○○對於其他共同被告涉案部分於偵查中向檢
    察官所為之陳述，既係以證人身分為陳述，均無不得具結之
    事由，應具結而未具結，依刑事訴訟法第158 條之3 規定，
    其上開陳述均不得作為證據。
二、證人戊○○對於被告全體；證人乙○○、丁○○、丙○○對
    於其他共同被告涉案部分於檢察事務官、司法警察調查中所
    為之陳述，與其後於審判中之陳述未盡相符，雖無證據足認
    渠等先前之陳述具有較可信之特別情況，然業經各該被告及
    其辯護人於本院審理中同意作為證據，本院審酌上開證人均
    未表示其陳述作成時，檢察事務官或司法警察有何不當詢問
    之情況，顯係出於自由意志而為陳述，且各該證人嗣於審判
    中均予被告詰問證人之機會，認以之為證據並無不當，依刑
    事訴訟法第159 條之5 第1 項規定，亦得為證據。
三、上開土地銀行、郵局、第一銀行存摺內頁交易明細、第一銀
    行存款憑條、匯款申請書代收入傳票，係各該銀行或郵局人
    員於通常存匯業務上，依提領金額鍵入電腦後列印至存摺、
    憑條及傳票上；復華商業銀行股份有限公司（下稱復華銀行
    ）之抵押權塗銷同意書，係該行承辦人員於通常催收業務上
    ，依實際清償情形而為申請圖銷抵押權之准駁，均屬從事業
    務之人於通常業務過程所須製作之紀錄或證明文書，被告對
    於各該文書形式之真實性均不爭執，並無顯不可信之情形，
    依刑事訴訟法第159 條之4 第2 款規定，自得為證據。
四、被告乙○○製作之支出統計表、明細表；行政院衛生署雲林
    醫院（下稱署立雲林醫院）對於告訴人戊○○視力情形所出
    具之之診斷證明書；土地銀行、復華銀行分別對於本院依辯
    護人聲請函詢事項所為之函覆，均屬被告以外之人於審判外
    之書面陳述，且不合刑事訴訟法第159 條之4 所定之特信性
    文書。惟檢察官、被告及其辯護人於本院調查證據時，均知
    有第159 條第1 項不得為證據之情形，而未於言詞辯論終結
    前聲明異議，依同法第159 條之5 第2 項規定，視為已同意
    作為證據。本院審酌被告乙○○未否認前開信函確係其親筆
    書寫；檢察官對於乙○○製作之統計表、明細表亦未爭執其
    形式之真實性；各該醫院、銀行係分就實際診斷情形、債務
    人清償情形而出具上開文書，與各被告間就本件訴訟並無利
    害關係，虛偽作成之可能性均極低，認以之為證據並無不當
    ，依同條第1 項之規定，均得作為證據。
貳、認定事實所憑證據及被告之辯解：
    被告乙○○固於本院審理中坦承與告訴人戊○○有夫妻關係
    ，且係碧盈公司實際負責人，利用告訴人雙眼近盲，於前揭
    時、地竊取告訴人之印鑑章、提款卡，指示被告丁○○、丙○○臨櫃填具取款憑條，冒領或轉匯告訴人上開郵局帳戶內
    之存款，或以提款卡由自動櫃員機冒領告訴人各該帳戶內之
    存款；並為避免遭告訴人發覺，在便條紙上書寫不實之餘額
    ，指示丁○○、丙○○向告訴人為虛偽之報告，及在各該存
    摺上以鉛筆塗改餘額，指示不知情之陳琮文照唸以欺瞞告訴
    人等情，惟矢口否認有全數不法所有之意圖，辯稱：前開冒
    領之金額中，有為告訴人清償積欠第一銀行之80萬元貸款，
    並非完全供己花用云云；其辯護人則稱：被告對此80萬元部
    分，並無為自己不法所有之意圖等語。被告丁○○、丙○○
    雖坦承有於前揭時、地，為告訴人保管上開存摺，而未經告
    訴人之同意，依被告乙○○指示，填寫取款憑條提領或轉匯
    前開款項，或以提款卡由自動櫃員機提領前述金額，並於告
    訴人面前，依乙○○寫在便條紙上之數字向告訴人報告餘額
    等情，惟均矢口否認有何竊盜、行使偽造私文書、詐欺取財
    及以不正方法由自動付款設備取得他人之物等犯行，均辯稱
    ：渠等受僱於被告乙○○，係聽從乙○○之指示行事，不知
    乙○○係盜領告訴人之存款云云；二人共同選任辯護人則稱
    ：被告丁○○、丙○○以被告乙○○與告訴人間為夫妻，有
    日常家務之代理權，自未與乙○○有何犯意聯絡，且應認渠
    等已得有被害人推測之承諾；又渠等均受僱於乙○○，依勞
    動契約有服從雇主指示之義務，所為應係依法令即民法規定
    之行為，而有「得被害人推測之承諾」及「依法令之行為」
    等阻卻違法之事由等語。經查：
一、被告乙○○部分：
 (一) 被告乙○○利用告訴人雙眼近盲，於前揭時、地竊取告訴人
    之印鑑章、提款卡，指示被告丁○○、丙○○臨櫃填具取款
    憑條，冒領或轉匯告訴人上開郵局帳戶內之存款，或以提款
    卡由自動櫃員機冒領告訴人各該帳戶內之存款；並為避免遭
    告訴人發覺，在便條紙上書寫不實之餘額，指示丁○○、丙○○向告訴人為虛偽之報告，及在各該存摺上以鉛筆塗改餘
    額，指示不知情之陳琮文照唸以欺瞞告訴人等情，業據被告
    乙○○於本院審理中坦承不諱（見本院卷第34、276 頁），
    核與證人戊○○、丁○○、丙○○於本院審理中之證述相符
    （見本院卷第85至91、96至100 頁），並有署立雲林醫院出
    具之診斷證明書影本1 份（記載告訴人因罹患糖尿病導致視
    網膜病變及視神經萎縮，右眼無光覺、左眼僅有光覺，視力
    則低於0.02。見93年度他字第1013號卷第30頁）；上開土地
    銀行、郵局、第一銀行存摺影本（其上分別有鉛筆塗改餘額
    並註記「協理正確唸」之字樣。見92年度發查字第5853號卷
    第8 至10頁）；上開銀行、郵局歷史交易明細表各1 份（見
    93年度他字第1013號卷第40至48頁）；第一銀行取款憑條、
    匯款申請書代收入傳票影本各1 份（見93年度他字第1013號
    卷第49、50頁）附卷可稽。觀諸上開土地銀行存摺內頁影本
    所示：於92年9 月16日提領最末一筆款項後，正確餘額為24
    6 元，惟被告乙○○則以鉛筆塗改餘額為50萬5,046 元，足
    認被告乙○○已指示被告丁○○、丙○○冒領總額50萬4,80
    0 元（計算式：505,046 －246 ＝504,800） ；依郵局存摺
    內頁所示：最後一筆代繳電費後，正確餘額為5,916 元，然
    乙○○則以鉛筆塗改為1,480,916 元，足認被告乙○○已指
    示丁○○、丙○○冒領1,475,000 元（計算式：1,480,916
    －5,916 ＝1,475,000） 。至第一銀行存摺內頁影本所示：
    於94年8 月14日最後一筆轉帳後，正確餘額為14,680元，惟
    乙○○以鉛筆塗改為30,710元，足認該帳戶係遭轉匯29萬元
    及遭扣除手續費30元（計算式：30,710－14,680＝290,030
    ）。總計此部分之盜領金額為226 萬9,830 元。
 (二) 經本院依辯護人聲請向復華銀行函詢告訴人戊○○前向該行
    貸款之清償情形，該行函覆略稱：債務人前向本行（改制前
    ）斗六信用合作社貸款490 萬元，因屆期未清償，業經保證
    人乙○○提供還款期票分期攤還本息等語（見本院卷第201
    頁）。然證人戊○○到庭證稱：伊原以貸款方式購買雲林縣
    斗六市○○路82巷20號房地，經繳納各期本息後，餘欠貸款
    80萬元，嗣因被告乙○○於84年9 月間需用資金，請求伊提
    供上開不動產轉向復華銀行（改制前）斗六信用合作社申貸
    490 萬元，約定由乙○○由轉貸金額先還清第一銀行欠款80
    萬元後，並由乙○○自負清償轉貸債務等語（見本院卷第23
    8 頁背面及第271 頁）。被告乙○○亦自承確有其事，並供
    稱：84年間我被倒了很多錢，我以戊○○的擔保品抵押貸款
    ，但已無能力為戊○○還款等語（見本院卷第271 頁）。是
    被告乙○○之所以為告訴人清償第一銀行之80萬元貸款，實
    係為請求告訴人提供原第一銀行之抵押物，轉向復華銀行（
    改制前）斗六信用合作社申貸490 萬元供己所用，該筆80萬
    元款項，不在前開冒領之金額範圍內甚明。是辯護人所稱償
    還第一銀行之80萬元款項，取自前開冒領金額中等語，顯與
    事實不符，自難認被告於上開冒領金額中，有80萬元部分非
    出於為自己不法所有之意圖。
 (三) 綜上，被告乙○○竊取告訴人之印鑑章、提款卡，指示被告
    丁○○、丙○○偽造取款憑條，冒領或轉匯告訴人之郵局存
    款，及以提款卡由自動櫃員機冒領告訴人各該帳戶內之存款
    等犯行，均堪認定，所辯其中80萬元供償還告訴人之欠款云
    云，無非避就之詞；該80萬元既非出自所冒領之款項，辯護
    人認該80萬元部分無不法所有意圖，即無所附麗，均非可採
    。被告乙○○犯行洵堪認定，應予依法論科。
二、被告丁○○、丙○○部分：
 (一) 被告丁○○、丙○○分別於前揭時、地，為告訴人戊○○保
    管上開存摺，而未經告訴人之同意，依被告乙○○之指示，
    持乙○○竊得之印鑑章及自己保管之存摺，填寫取款憑條提
    領、轉匯前開款項，或持乙○○竊得之提款卡，由自動櫃員
    機提領前述金額，並於告訴人面前，依乙○○寫在便條紙上
    之數字向告訴人報告餘額等情，業據渠等於本院審理中坦認
    不諱（見本院卷第34、249 、256 頁），核與證人戊○○、
    乙○○於本院審理中證述相符（見本院卷第92至100 頁），
    並有前開土地銀行、郵局、第一銀行存摺影本、歷史交易明
    細表（見92年度發查字第5853號卷第8 至10頁、93年度他字
    第1013號卷40至48頁）；第一銀行取款憑條、匯款申請書代
    收入傳票影本各1 份（見93年度他字第1013號卷第49、50頁
    ）附卷可稽。另依被告丁○○、丙○○保管上開存摺之時間
    ，渠等分別冒領偽造取款憑條，冒領上開郵局帳戶之時間、
    金額，均如附表所示；至以提款卡冒領之金額，已如前開被
    告乙○○指示丁○○、丙○○冒領之金額之認定，茲不贅述
    。
 (二) 被告丙○○於偵查中供稱：大概自92年9 月間開始，戊○○
    將存摺交給我時，乙○○就陸續指示我們將戊○○的錢領出
    ，並向戊○○虛報餘額。我雖覺得懷疑但未多問等語（見93
    年度他字第1013號卷22至24頁）；被告丁○○亦於偵查中供
    稱：自我任職起，乙○○就事先交代我，若戊○○要我幫他
    領錢時，我要向乙○○報告。領完錢再依乙○○指示的數目
    向戊○○報告餘額。我雖覺得奇怪，但因為我是員工，要聽
    老闆指示等語（同上卷第24、25頁）。參以證人甲○○於本
    院審理中證稱：我於92年間在碧盈公司任職，擔任人事部門
    的組長。戊○○雖是公司的總經理，而實際處理公司業務的
    是乙○○。我及公司其他同事都知道乙○○會挪用戊○○的
    錢，因為前幾任的會計都有跟我們講，但戊○○本人並不知
    道等語（見本院卷第82、83頁）。被告丁○○、丙○○均為
    會計部門員工，對於被告乙○○未經告訴人同意而挪用告訴
    人之存款，必有知悉。況依證人乙○○證稱：我叫丁○○、
    丙○○領錢後，會在戊○○面前，另將不實在的數目寫在便
    條紙上，叫丁○○、丙○○唸給戊○○聽等語（見本院卷第
    93 頁） 。被告丁○○、丙○○親見乙○○利用告訴人眼盲
    無法視物，以上開欺瞞手段告知告訴人不實之餘額，若非未
    得告訴人同意而冒領存款，何需如此。益徵被告丁○○、丙○○對於被告乙○○係指示渠等冒領告訴人之存款，必知之
    甚明。然被告丁○○、丙○○仍一再持上開印鑑章及提款卡
    提領被告之存款，是渠等就偽造取款憑條詐領被告郵局存款
    、轉匯第一銀行存款；持提款卡由自動櫃員機詐領被告土地
    銀行及郵局存款，均與被告乙○○間，有犯意之聯絡，亦堪
    認定。
 (三) 按夫妻間固對於共同生活費用，互有代理之權，然本件被告
    丁○○、丙○○既均明知被告乙○○於提領告訴人存款後，
    尚以虛報餘額方式欺瞞告訴人，倘係用於夫妻共同生活費用
    ，何需如此隱晦。衡諸社會常情，被告丁○○、丙○○必然
    知悉乙○○所提領之款項，並非用於夫妻共同生活費用，自
    不得主張有何「得被害人推測之同意」之阻卻違法事由之可
    言。又被告丁○○、丙○○雖係受僱於被告乙○○，然就雇
    主於業務上之指示如明知為違法，尚應拒絕服從，遑論乙○○盜領告訴人之存款，顯係私人之不法行為，丁○○、丙○○均為心智健全之成年人，又未遭強暴、脅迫等方式控制其
    自由意志，竟聽從乙○○之指示，冒領告訴人之存款，已非
    民法上關於僱傭契約規定受僱人應聽從雇用人於業務上之指
    示之範疇。被告丁○○、丙○○徒辯稱員工應聽從雇主指示
    ，不思自身應有辨別該指示有無違法之自由意志及義務，所
    辯僅屬事後卸責之詞，並無足採。被告乙○○前開指示非僅
    違法，亦不在民法僱傭契約所定受僱人義務之範圍，被告二
    人之共同辯護人主張有「依法令之行為」之阻卻違法事由，
    自屬無據，亦非可採。
 (四) 綜上，被告丁○○、丙○○前開犯行，事證明確，均堪認定
    ，亦應予依法論科。
、論罪科刑部分：
一、按行為後法律有變更者，適用行為時之法律；但行為後之法
    律有利於行為人者，適用最有利於行為人之法律，刑法第2
    條第1 項定有明文。次按有關新舊法之比較，應就罪刑有關
    之共犯、未遂犯、想像競合犯、牽連犯、連續犯、結合犯以
    及累犯加重、自首減輕暨其他法定加減原因（如身分加減）
    與加減例等一切情形，綜其全部罪刑之結果而為比較（最高
    法院95年第8 次刑事庭會議決議參照）。本件被告乙○○、
    丁○○、丙○○行為後，如附表二所示之相關法律均業經變
    更，並俱於95年7 月1 日施行，玆經如附表二所示整體比較
    結果，裁判時法並未對被告較為有利，依刑法第2 條第1 項
    規定，自應適用各該行為時即修正前之法律規定。
二、次按刑法第210 條之偽造私文書罪，以足以生損害於公眾或
    他人為構成要件。所謂「公眾」係指國家法益或社會法益等
    公益而言，而「他人」，則係指除本人以外之第三人個人法
    益（最高法院95年度臺上字第798 號判決意旨參照）。本件
    被告乙○○竊取告訴人之印鑑章、提款卡，指示被告丁○○
    、丙○○偽造取款憑條，冒領或轉匯告訴人之郵局、第一銀
    行存款，及以提款卡由自動櫃員機冒領告訴人各該帳戶內之
    存款，足以生損害於告訴人戊○○及郵局（92年1 月1 日改
    制為中華郵政股份有限公司）、第一銀行管理存款帳戶之正
    確性等個人（自然人及法人）法益。而被告丁○○、丙○○
    則分別持被告乙○○所交付之印鑑章、及自己保管之存摺，
    偽造取款憑條進而行使，以提領、轉匯前開款項，或持乙○○竊得之提款卡，由自動櫃員機提領前述金額，足生損害於
    告訴人及前開金融機構管理存款帳戶正確性等個人法益。核
    被告乙○○所為，係犯刑法第320 條第1 項之竊盜罪、第21
    6 條、第210 條之行使偽造私文書罪、第339 條第1 項之詐
    欺取財罪、第339 條之2 以不正方法由自動付款設備取得他
    人之物罪。核被告丁○○、丙○○所為，係犯刑法第216 條
    、第210 條之行使偽造私文書罪、第339 條第1 項之詐欺取
    財罪、第339 條之2 以不正方法由自動付款設備取得他人之
    物罪。被告丁○○、丙○○在取款憑條上偽簽告訴人署名及
    盜用印文（起訴意旨認係犯偽造印文，容有未洽）之行為，
    係偽造私文書之階段行為，而偽造私文書之低度行為復為行
    使之高度行為所吸收，均不另論罪。
三、被告乙○○就上開竊盜犯行，係單獨正犯；惟被告乙○○、
    丁○○自91年9 月間至92年9 月間止，就上開行使偽造私文
    書、詐欺取財及以不正方法由自動付款設備取得他人之物犯
    行，有犯意聯絡及行為分擔，應論以共同正犯；被告乙○○
    、丙○○就92 年8月14日轉匯告訴人第一銀行存款29萬元、
    如附表編號8所 示時間盜領告訴人郵局存款，及於92年9 月
    間起以提款卡盜領告訴人前開帳戶存款之行使偽造私文書、
    詐欺取財及以不正方法由自動付款設備取得他人之物犯行，
    有犯意聯絡及行為分擔，亦應論以共同正犯。
四、被告乙○○所犯多次竊盜犯行；被告乙○○、丁○○、丙○○三人所犯多次行使偽造私文書、詐欺取財及以不正方法由
    自動付款設備取得他人之物犯行，時間緊接，觸犯構成要件
    相同之罪名，均應依修正前刑法第56條規定論以連續犯，各
    以一罪論並加重其刑。
五、被告乙○○所犯連續竊盜、共同連續行使偽造私文書、共同
    連續詐欺取財三罪間，有方法目的之牽連關係，應依修正前
    刑法第55條後段規定，從一重之共同連續行使偽造私文書罪
    處斷，起訴意旨認應以詐欺取財罪處斷，容有未洽；被告乙○○另犯連續竊盜、共同連續以不正方法由自動付款設備取
    得他人之物二罪間，有方法目的之牽連關係，應依修正前刑
    法第55條後段規定，從一重之連續竊盜罪處斷。至上開連續
    行使偽造私文書及連續竊盜二罪間，犯意個別、行為互殊，
    應予分論併罰。
六、被告丁○○、丙○○所犯共同連續行使偽造私文書、共同連
    續詐欺取財二罪間，有方法目的之牽連關係，應依修正前刑
    法第55條後段規定，從一重之共同連續行使偽造私文書罪處
    斷，起訴意旨認應以詐欺取財罪處斷，容有未洽，亦如上述
    ；二人另犯共同連續以不正方法由自動付款設備取得他人之
    物罪，與上開共同連續行使偽造私文書罪間，犯意個別、行
    為互殊，應予分論併罰。
七、審酌被告乙○○貪圖私利，不念夫妻之情，竟竊取告訴人之
    印鑑章、提款卡，指示被告丁○○、丙○○偽造取款憑條，
    冒領或轉匯告訴人之郵局存款，及以提款卡由自動櫃員機冒
    領告訴人各該帳戶內之存款，將告訴人之積蓄共約500 萬提
    領一空，並花用殆盡，犯罪所得甚高，而告訴人損失甚鉅，
    且致罹患糖尿病且雙眼近乎失明之告訴人頓失所靠，晚景堪
    慮，惡性實屬重大，本應嚴懲不貸；惟念其前無犯罪科刑紀
    錄，且於審理中坦認大部分犯行，又當庭表示願賠償告訴人
    刑事附帶民事訴訟請求金額226 萬元以達成和解，惟因告訴
    人欲解消婚姻，不願和解，足見被告乙○○非無悔意，其犯
    罪後態度尚非惡劣。至被告丁○○、丙○○不思辨別被告乙○○之指示是否違法，貿然聽從指示盜領告訴人存款，又依
    乙○○指示虛報餘額，致告訴人損失慘重，原應重罰；惟念
    及渠等亦無犯罪科刑紀錄，素行尚稱良好，且未就犯罪有何
    所得，又係聽從被告乙○○之指示，對於犯罪之支配程度尚
    屬輕微，而丁○○犯罪時間係自91年9 月間起至92年9 月間
    止，盜領金額較多；丙○○係自92年9 月間起，始參與前開
    犯行，時間短暫，詐領金額無多，情節較輕等一切情狀，分
    別量處如主文所示之刑，就被告丁○○、丙○○所處有期徒
    刑部分均諭知易科罰金之折算標準，並依法定被告三人應執
    行之刑暨被告丁○○、丙○○有期徒刑部分易科罰金之折算
    標準。
八、衡諸金融機構領款之交易習慣，如存款戶已辦理原留印鑑及
    本人簽名均可提款（二式憑一式），固得以存款戶本人簽名
    或蓋用留存印鑑章於取款憑條據以提款；如存戶未辦理「二
    式（印鑑及簽名）憑一式（印鑑或簽名）」，則須蓋留存之
    印鑑章始能提款。本件被告丁○○、丙○○既非告訴人本人
    ，亦無從以告訴人簽名方式提款，二人均係以盜用告訴人「
    戊○○」之印鑑章於取款憑條而冒領款項，此觀卷附第一銀
    行取款憑條自明（見93年度他自第1013號卷第48頁）。各該
    取款憑條業經金融機構擋存，非屬被告所有，毋庸宣告沒收
    。取款憑條上之「戊○○」印文係盜用而非偽造，亦無庸宣
    告沒收，附此敘明。
肆、不另為無罪諭知部分：
 (一) 公訴意旨另以：被告乙○○、丁○○、丙○○基於意圖為乙○○不法所有之之竊盜、以不正方法由自動付款設備詐欺取
    財之概括犯意聯絡，由乙○○竊得戊○○第一銀行帳戶之提
    款卡，交予丁○○、丙○○由自動櫃員機提領30萬4,710 元
    。因認被告乙○○、丁○○、丙○○三人均涉有刑法第320
    條第1 項之竊盜罪、第339 條之2 第1 項以不正方法由自動
    付款設備詐欺取財罪嫌等語。然觀諸上開第一銀行存摺影本
    ，僅於92年8 月14日轉帳29萬30元，正確餘額為14,680元，
    被告乙○○則以鉛筆塗改餘額為304,710 元，差額即29萬30
    元，足認該帳戶所匯出之款項，依其時間及金額，即係事實
    欄第三段所示被告丙○○提領並匯入呂秋帳戶之同筆款項，
    而非被告乙○○、丁○○、丙○○另以竊得之提款卡所提領
    。惟檢察官既認此部分之事實如成立犯罪，亦與前開論罪科
    刑部分即被告三人以提款卡盜領告訴人上開土地銀行、郵局
    帳戶存款犯行，有連續犯之裁判上一罪關係，爰不另為不受
    理之諭知。
 (二) 公訴意旨又以：被告丁○○、丙○○依被告乙○○指示，持
    告訴人戊○○之上開印鑑章、提款卡，冒領告訴人之存款，
    對於被告乙○○竊取告訴人之印鑑章、提款卡之犯行，亦有
    犯意聯絡及行為分擔，因認被告丁○○、丙○○亦涉有刑法
    第320 條第1 項之竊盜犯行等語。然查：前開告訴人戊○○
    之印鑑章、提款卡，係被告乙○○利用與告訴人共住一處之
    機會單獨竊得，且於得手後始指示被告丁○○、丙○○持上
    開印鑑章、提款卡前去提款、匯款等情，業據證人戊○○、
    乙○○於審理中證述明確。自難認被告丁○○、丙○○對於
    被告乙○○前開竊盜犯行有何犯意聯絡或行為分擔。檢察官
    復未舉證證明被告丁○○、丙○○就前開竊盜犯罪，與被告
    乙○○間有何犯意聯絡與行為分擔，自不得以該罪相繩。惟
    檢察官既認此部分事實如成立犯罪，亦分別與前開論罪科刑
    部分即行使偽造私文書、詐欺取財、以不正方法由自動付款
    設備詐欺取財犯行，有方法目的之牽連關係，而為裁判上一
    罪，亦不另為無罪之諭知。
據上論斷，應依刑事訴訟法第299 條第1 項前段，刑法第2 條第
1 項、第28條、刪除前刑法第56條、刑法第320 條第1 項、第
216 條、第210 條、第339 條第1 項、第339 條之2 第1 項、修
正前刑法第55條、第51條第5 款、第41條第1 項前段，罰金罰鍰
提高標準條例第1 條前段、刪除前罰金罰鍰提高標準條例第2 條
，判決如主文。
中    華    民    國    95    年    8     月    4     日
                  刑事第六庭    審判長法  官  黃建榮
                                      法  官  李  蓓
                                      法  官  林柏壽
以上正本證明與原本無異。
如不服本判決，應於判決送達後10日內，向本院提出上訴狀。
中    華    民    國    95    年    8     月    4     日
                                      書記官  林國龍
附錄本案論罪科刑法條：
中華民國刑法第320 條第1 項
意圖為自己或第三人不法之所有，而竊取他人之動產者，為竊盜
罪，處5 年以下有期徒刑、拘役或5 百元以下罰金。
中華民國刑法第210 條
偽造、變造私文書，足以生損害於公眾或他人者，處5 年以下有
期徒刑。
中華民國刑法第216 條
行使第210 條至第215 條之文書者，依偽造、變造文書或登載不
實事項或使登載不實事項之規定處斷。
中華民國刑法第339 條之2
意圖為自己或第三人不法之所有，以不正方法由自動付款設備取
得他人之物者，處3 年以下有期徒刑、拘役或1 萬元以下罰金。
附表一：
┌──┬──────┬─────────┬───────┐
│編號│  領款日期  │冒領金額（新臺幣）│     備註     │
├──┼──────┼─────────┼───────┤
│ 1  │91年9月2日  │3 萬元            │丁○○所提領  │
├──┼──────┼─────────┼───────┤
│ 2  │91年9月30日 │9 萬7,759元       │     同上     │
├──┼──────┼─────────┼───────┤
│ 3  │91年9月30日 │4 萬1,000元       │     同上     │
├──┼──────┼─────────┼───────┤
│ 4  │91年9月30日 │8 萬6,000元       │     同上     │
├──┼──────┼─────────┼───────┤
│ 5  │91年12月16日│66萬元            │     同上     │
├──┼──────┼─────────┼───────┤
│ 6  │92年1月15日 │130 萬元          │     同上     │
├──┼──────┼─────────┼───────┤
│ 7  │92年6月13日 │2 萬元            │     同上     │
├──┼──────┼─────────┼───────┤
│ 8  │92年8月26日 │6 萬元            │     同上     │
├──┼──────┼─────────┼───────┤
│ 9  │92年9月25日 │7 萬元            │丙○○所提領  │
├──┼──────┴─────────┴───────┤
│合計│258 萬9,587 元                                  │
└──┴────────────────────────┘
附表二：
┌──────┬─────────────┬─────────────┬───────┬────┐
│相關變更條文│行為時法（下稱舊法）之內容│裁判時法（下稱新法）之內容│比  較  理  由│備    註│
├──────┼─────────────┼─────────────┼───────┼────┤
│連續犯      │修正前刑法第56條：「連續數│刪除                      │行為後新法已刪│應適用較│
│(刑法第56條)│行為而犯同一之罪名者，以一│                          │除連續犯規定，│有利被告│
│            │罪論。但得加重其刑至二分之│                          │此刪除雖非犯罪│之行為時│
│            │一」。                    │                          │構成要件之變更│即舊法論│
│            │                          │                          │，但已影響行為│以連續犯│
│            │                          │                          │人刑罰之法律效│。      │
│            │                          │                          │果，自屬法律有│        │
│            │                          │                          │變更。        │        │
├──────┼─────────────┼─────────────┼───────┼────┤
│牽連犯      │刑法第55條：「一行為而觸犯│刑法第55條：「一行為而觸犯│刪除牽連犯（即│修正後刪│
│(刑法第55條)│數罪名，或犯一罪而其方法或│數罪名者，從一重處斷。但不│原「、、犯一罪│除牽連犯│
│            │結果之行為犯他罪名者，從一│得科以較輕罪名所定最輕本刑│而其方法或結果│規定，應│
│            │重處斷」。                │以下之刑。」              │之行為犯他罪名│依數罪併│
│            │                          │                          │者」）之規定。│罰，以修│
│            │                          │                          │              │正前依牽│
│            │                          │                          │              │連犯以一│
│            │                          │                          │              │罪論較有│
│            │                          │                          │              │利於被告│
├──────┼─────────────┼─────────────┼───────┼────┤
│罰金刑貨幣單│依法律應處罰金、罰鍰者，就│中華民國94年1 月7 日法修正│刑法之貨幣單位│經按現行│
│位之變更    │其原定數額得提高為2 倍至10│施行後，刑法分則編所定罰金│由「元（指銀元│法規所定│
│(罰金罰鍰提 │倍（刑法乃係定明10倍）。第│之貨幣單位為新臺幣。94年1 │）」變更為「新│貨幣單位│
│高標準條例第│1 條所定得提高倍數之規定，│月7 日刑法修正時，刑法分則│臺幣」，且刑法│折算新臺│
│1條前段、第 │於本條例修正後制定之法律，│編未修正之條文定有罰金者，│分則之罰金數額│幣條例第│
│5條／刑法施 │不適用之；本條例修正前公布│自94年1 月7 日刑法修正施行│，亦視該分則先│2 條之規│
│行法第1之1條│之法律，於本條例修正後修正│後，就其所定數額提高為30倍│前曾修正與否，│定折算後│
│第1項、第2項│其罰金罰鍰數額或法律經全部│。但72年6 月26日至94年1 月│而分別提高3 或│等值，是│
│)           │修正而其罰金罰鍰數額未予變│7 日新增或修正之條文，就其│30倍。        │以新法並│
│            │更者，亦同。              │所定數額提高為3 倍。      │              │未較有利│
│            │                          │                          │              │。      │
├──────┼─────────────┼─────────────┼───────┼────┤
│罰金刑下限  │罰金：（銀元）1 元以上。  │罰金：新臺幣1,000 元以上，│罰金刑之下限，│舊法有利│
│變更        │                          │以百元計算之。            │由銀元10元（經│        │
│ (刑法第33條│                          │                          │提高）亦即新臺│        │
│第5款)      │                          │                          │幣30元，提高為│        │
│            │                          │                          │新臺幣1,000 元│        │
│            │                          │                          │              │        │
├──────┼─────────────┼─────────────┼───────┼────┤
│易科罰金折算│犯最重本刑為5 年以下有期徒│犯最重本刑為5 年以下有期徒│易科罰金折算標│舊法有利│
│標準變更    │刑以下之刑之罪，而受6 個月│刑以下之刑之罪，而受6 個月│準由銀元300 元│        │
│(修正前刑法 │以下有期徒刑或拘役之宣告…│以下有期徒刑或拘役之宣告者│即新臺幣900 元│        │
│第41條第1項 │得以（銀元，下同）1 元以上│，得以新臺幣1,000 元、    │，提高為以新臺│        │
│前段、修正前│3 元以下折算1 日，易科罰金│2,000 元或3,000 元折算1 日│幣1,000 元、  │        │
│罰金罰鍰提高│。依刑法第41條易科罰金…就│，易科罰金。              │2,000 元、3,00│        │
│標準條例第2 │其原定數額提高為100 倍折算│                          │0 元折算1 日  │        │
│條／現行刑法│1 日；法律所定罰金數額未依│                          │              │        │
│第41條第1項 │本條例提高倍數，或其處罰法│                          │              │        │
│前段)       │條無罰金刑之規定者，亦同。│                          │              │        │
├──────┼─────────────┼─────────────┼───────┼────┤
│定執行刑之比│宣告多數有期徒刑者，於各刑│宣告多數有期徒刑者，於各刑│依修正前刑法規│依修正前│
│較          │中之最長期以上，各刑合併之│中之最長期以上，各刑合併之│定，定執行刑最│刑法51條│
│(刑法第51條 │刑期以下定其刑期。但不得逾│刑期以下定其刑期。但不得逾│長不得逾20年。│第5 款，│
│第5款)      │30年。                    │20年。                    │而依修正後刑法│對被告較│
│            │                          │                          │定執行刑最長不│有利    │
│            │                          │                          │得逾30年。    │        │
│            │                          │                          │              │        │
╠═══╤══╪═════════════╧═════════════╧═══════╪════╡
║整體比│舊法│3年以下有期徒刑、拘役或銀元1萬元即新臺幣3萬元以下、銀元10元即新臺幣30 │舊法較為│
║      │    │元以上罰金                                                            │有利    │
║      ├──┼───────────────────────────────────┤        │
║較結果│新法│3年以下有期徒刑、拘役或新臺幣3萬元以下、新臺幣1,000 元以上罰金        │        │
╚═══╧══╧═══════════════════════════════════╧════╛


司法院資訊處製作；財團法人民間司法改革基金會備份。
